臺灣高等法院臺中分院民事判決
111年度上易字第13號

上  訴  人  羅國平  



            羅國禎  

被 上訴 人  涂煥樑  
上列當事人間請求履行契約事件，上訴人對於中華民國110年11
月9日臺灣苗栗地方法院110年度訴字第149號第一審判決提起上
訴，本院於111年6月8日言詞辯論終結，判決如下：
    主  文
上訴駁回。
第二審訴訟費用由上訴人負擔。
    事實及理由
一、程序方面：
    上訴人經合法通知未於言詞辯論期日到場，核無民事訴訟法
    第386條所列各款情形，爰依被上訴人之聲請，由其一造辯
    論而為判決。
二、上訴人主張：
　　被上訴人於民國107年8月11日，以新臺幣（下同）200萬元
    購買上訴人所共有、坐落苗栗縣○○鄉○○段000地號土地(
　　應有部分各為1/2，下稱系爭土地），並簽訂買賣契約書（
    下稱系爭契約），兩造約定被上訴人應於締約當日給付130
    萬元，並於系爭土地移轉登記完成後1週內給付尾款70萬元
    。上訴人已依約定移轉系爭土地所有權與被上訴人，惟被上
    訴人於締約時僅交付30萬元現金及票面金額70萬元之支票（
    支票號碼為AE0000000、發票日期為107年9月11日，下稱系
    爭支票）乙張與上訴人，嗣後被上訴人於107年8月29日向上
    訴人表示有周轉用途而需先取回系爭支票，並以現金20萬元
    向上訴人換回系爭支票，復稱將再以現金償還上訴人。然被
    上訴人取回系爭支票後，即拒絕給付所積欠之價金150萬元(
    計算式：0000000-000000-000000=0000000)，屢經催討亦未
    獲置理。爰依系爭契約及民法第367條之規定，提起本件訴
    訟。並聲明：被上訴人應給付上訴人各75萬元，及自起訴狀
    繕本送達之翌日起至清償日止，按年息百分之5計算之利息
    。
三、被上訴人則以：
　　被上訴人於簽約當日已交付現金130萬元及系爭支票與上訴
    人，嗣後上訴人需錢周轉，持系爭支票向被上訴人換取現金
    70萬元，並將系爭支票返還與被上訴人，被上訴人已支付全
    部買賣價金。至上訴人所提出之錄音譯文，無法證明上訴人
    所指被上訴人以現金20萬元換回系爭支票情事等語，資為抗
    辯。
四、原審為上訴人敗訴之判決，上訴人不服，提起上訴，求為命
    ：㈠原判決廢棄。㈡被上訴人應給付上訴人各75萬元，及自起
    訴狀繕本送達之翌日起至清償日止，按年息5％計算之利息。
    被上訴人答辯聲明：上訴駁回。
五、不爭執事項及本件爭點（見本院卷第125頁）：
㈠、兩造不爭執事項： 　
⒈、系爭土地原為上訴人共有，應有部分各為1/2。
⒉、兩造於107年8月11日簽訂系爭契約，約定被上訴人以總價200
    萬元向上訴人購買系爭土地，上訴人於107年8月23日將系爭
    土地所有權移轉登記予被上訴人。
⒊、系爭契約第3條第1項約定：「本契約成立時，買方（指被上
    訴人，下同）支付130萬元整，作為本契約之訂金」；同條
    第3項約定：「尾款於土地所有權登記至買方名義後1週內買
    方支付70萬元整給賣方（指上訴人，下同），賣方並點交土
    地給買方」。
⒋、被上訴人於系爭契約簽訂當日，簽發系爭支票交予上訴人，
    作為給付尾款70萬元。
⒌、上訴人於107年8月29日將系爭支票交還被上訴人，系爭支票
　  未經上訴人向銀行提示兌現。
㈡、爭執事項：
⒈、被上訴人於107年8月11日有無依約交付130萬元訂金與上訴
    人？
⒉、上訴人將系爭支票交還被上訴人時，被上訴人有無給付上訴
　  人現金70萬元？
⒊、上訴人依系爭契約請求被上訴人給付上訴人各75萬元，有無
    理由？
六、本院之判斷：
㈠、按民事訴訟係在解決私權糾紛，就證據之證明力係採相當與
    可能性為判斷標準，亦即負舉證責任之人，就其利己事實之
    主張，已為相當之證明，具有可能性之優勢，即非不可採信
    。若負舉證責任之當事人就其主張之事實已盡證明責任，他
    造當事人對該主張如抗辯為不實並提出反對之主張，就該反
    對之主張，自應負證明之責，此為民事舉證責任分配之原則
    。而當事人間就涉及金錢債務乙事無爭執，債務人抗辯其已
    經清償，固應就其交付金錢之事實負舉證之責，惟若其提出
    之書證內，經載明將應交付債權人之款項交予債權人簽收，
    要應解為債務人就清償之事實，已盡舉證責任（最高法院10
    9年度台上字第1445號判決意旨參照）。依上開最高法院判
    決意旨，被上訴人抗辯已交付第1期價金130萬元之事實，應
    由被上訴人負舉證之責。
㈡、被上訴人就交付130萬元之事實已盡舉證責任：
⒈、經查，系爭契約之總價為200萬元，給付方式則依系爭契約第
    3條第1、3項之約定，分別於契約成立時給付130萬元，及於
    系爭土地所有權移轉登記與被上訴人後1週內給付70萬元（
    見原審卷第21頁）。而兩造簽訂系爭契約時，除在系爭契約
    末端當事人欄簽名、蓋章（見原審卷第25頁）外，上訴人另
    在系爭契約第3條第1、3項右側蓋章，其中上訴人羅國平除
    蓋章外尚簽署姓名於其上（見原審卷第21頁）。又兩造對於
    簽約當日被上訴人交付系爭支票與上訴人作為尾款70萬元之
    擔保乙節，並不爭執（見不爭執事項⒋），則依同一經驗法
    則觀之，如被上訴人未於簽訂系爭契約當日交付第1期價金1
    30萬元現金，則上訴人斷無在系爭契約第3條第1項右側蓋章
    及簽名之理，被上訴人抗辯於簽約當日已交付第1期價金130
    萬現金與上訴人乙節，堪可採信。
⒉、次查，證人劉○○即承辦系爭契約之代書於原審證稱：系爭契
    約是在被上訴人位於苗栗縣公館鄉之辦公室簽訂，當時兩造
    均到場，系爭契約第2條、第3條手寫金額及票號部分是由伊
    書寫，130萬元訂金是兩造所達成之共識，因買賣價金不大
    ，所以分成2次付款，第1次簽約當天是付現，尾款是票據支
    付。當天被上訴人有拿出130萬元現金，是從袋子拿出來，
    是一疊、一疊用橡皮筋綁的，上訴人收下130萬元現金並當
    場點鈔，也有看到70萬元支票，伊係依據被上訴人所交付之
    支票填寫在契約書上。一般程序都是談好買賣價金，做支付
    動作後才會在契約書上簽名，這件也是如此，簽約當日沒有
    聽到兩造提及被上訴人錢帶不夠之事等語（見原審卷第124-
    126頁）。徵諸證人劉○○與兩造並無恩怨，且於原審已具結
    擔保其證言之真實性，應無甘冒偽證罪之重責虛偽陳述之必
    要，所為證言應屬可信。
⒊、被上訴人既已盡其舉證責任，證明於簽約當日已交付第1期價
    金130萬元之事實，上訴人主張被上訴人就第1期價金130萬
    元，僅交付30萬元之事實即應由上訴人負舉證責任。至證人
    鄒○○即羅國平之配偶，雖於原審證稱：簽約後被上訴人才付
    訂金，被上訴人說只帶30萬元，而先給30萬元，餘款後補，
    因信賴介紹被上訴人認識之朋友，雖曾詢問是否要在契約上
    註記，但代書及被上訴人均稱會後補而未註記等語（見原審
    卷第128-129頁）。惟證人鄒○○之證言，除與證人劉○○所述
    不同外，亦與同時受領現金130萬元、系爭支票始蓋章、簽
    名於系爭契約第3條第1、3項右側之經驗法則不符，衡以證
    人鄒○○為羅國平之妻，所為證言或有迴護之虞，尚難採信。
    況上訴人主張被上訴人交付第1期價金之金額30萬元，與預
    定之金額差距有100萬元，差額非小，且占總價金之百分之5
    0，如被上訴人僅給付30萬元而尚需補足100萬元，上訴人卻
    未要求在系爭契約上註記，顯有違常理，上訴人之主張，殊
    難採認。另上訴人受領130萬元後，對金錢之用途有自主權
    利，自不得僅以存入金融機構之金額只有30萬元，即遽以推
    認被上訴人就第1期價金僅交付30萬元之事實，尚難作為有
    利上訴人之認定。
㈢、上訴人無法證明返還系爭支票時，票據債務未消滅：
⒈、按票據為繳回證券，票據債務人付款（清償）時，得要求執
    票人交付票據，此觀票據法第74條第1項、第144條規定自明
    。故支票發票人自執票人處收回其所簽發支票者，該支票之
    票據債務通常即因清償而消滅，其主張發票人非因清償而得
    收回所簽發支票者，應就此事實負舉證責任（最高法院104
    年度台上字第145號判決意旨參照）。又票據係提示證券，
    又具繳回性，票據上權利之行使，與票據之占有，有不可分
    離之關係。本件上訴人主張被上訴人僅以20萬元換回系爭支
    票，尚有50萬元債權未消滅，自應就此事實負舉證責任。
⒉、證人鄒○○固於原審證稱：被上訴人稱急需用錢，僅交付20萬
    元即要求上訴人返還系爭支票，並稱餘款後補等語（見原審
    卷第129-130頁）。惟查，上訴人於107年8月29日返還系爭
    支票與被上訴人時，已將系爭土地所有權移轉登記與被上訴
    人，果如上訴人主張，被上訴人僅給付20萬元，加上前欠10
    0萬元未清償，上訴人僅收取50萬元即將系爭土地移轉與被
    上訴人，則依經驗法則觀之，上訴人當會要求被上訴人就餘
    額另行書立字據或為保留之記載，否則豈有輕易返還系爭支
    票之理，上訴人主張僅受領20萬元，且未為任何保留及註記
    即返還系爭支票與被上訴人，與常理有違，甚難採信。
　　況被上訴人如急需資金周轉，當可另行簽發支票向他人借款
    ，要求上訴人返還系爭之票，應無法解決被上訴人急需資金
    之問題。加以被上訴人如確係急於周轉而欲取回系爭支票
　　，當係前往上訴人居住之桃園市取回支票，較為迅捷，豈有
    電請上訴人親赴被上訴人之苗栗辦公室返還系爭支票之理，
    上訴人之主張及鄒○○之證言，均違背經驗法則，自難採信。
⒊、至上訴人雖提出兩造錄音光碟及譯文，作為被上訴人僅給付2
    0萬元即取回系爭支票之證據（見本院卷第51-55頁）。惟該
    光碟經本院會同兩造勘驗結果，並無上訴人所指「以20萬元
    換回系爭支票」之對話，有勘驗筆錄附卷可佐（見本院卷第
    124頁），自無從為有利上訴人之認定。上訴人既無法舉證
    返還系爭支票與被上訴人時，被上訴人僅給付20萬元，尚有
    50萬元票據債務未消滅，其主張被上訴人尚應給付50萬元，
    即難採信。
七、綜上所述，上訴人依系爭契約及民法第367條之規定，請求
    被上訴人應給付上訴人各75萬元本息，非屬正當，不應准許
    。從而原審所為上訴人敗訴之判決，並無不合。上訴論旨指
    摘原判決不當，求予廢棄改判，為無理由，應駁回其上訴。
八、本件事證已臻明確，兩造其餘之攻擊或防禦方法及所用之證
    據，經本院斟酌後，認為均不足以影響本判決之結果，爰不
    逐一論列，附此敘明。
九、據上論結，本件上訴為無理由，判決如主文。　　
中　　華　　民　　國　　111 　年　　6 　　月　　29　　日
              民事第二庭    審判長法　官  楊國精
　　　　　　　　　　　      　　　法　官  陳正禧
　　　　　　　　　　　      　　　法　官  李立傑
正本係照原本作成。
不得上訴。
                                  書記官  呂安茹
　　　　　　　　　　　　　　　　　　
中　　華　　民　　國　　111 　年　　6 　　月　　29　　日